臺灣臺中地方法院刑事判決　　　　　　　96年度訴字第1303號
公　訴　人　臺灣臺中地方法院檢察署檢察官
被　　　告　甲○○
　　　　　　　　　　號
上列被告因偽造文書案件，經檢察官提起公訴（95年度偵字第26
539號），本院判決如下：
    主    文
甲○○共同偽造公印文，處有期徒刑月，如易科罰金，以銀元
佰元即新臺幣玖佰元折算壹日，減為有期徒刑壹月又拾伍日，
如易科罰金，以銀元佰元即新臺幣玖佰元折算壹日。緩刑貳年
。扣案偽造「甲○○」國民身分證上之偽造「內政部印」公印文
壹枚，沒收。又行使偽造之國民身分證，足以生損害於公眾及他
人，處拘役肆拾日，如易科罰金，以新臺幣壹仟元折算壹日，減
為拘役貳拾日，如易科罰金，以新臺幣壹仟元折算壹日。緩刑貳
年。扣案偽造之「甲○○」國民身分證壹張，沒收。
    事    實
一、甲○○曾於民國九十一年八月十五日至臺中市北屯區戶政事
    務所，以其國民身分證已於同年八月五日在臺中縣太平市遺
    失為由，申請補領國民身分證，並於同年八月十九日上午九
    時許，領得其本人真正之國民身分證一張。詎於其後不詳之
    某時（按：即九十五年六月三十日前某時），甲○○與真實
    姓名、年籍不詳之成年人共同基於偽造公印文及國民身分證
    之犯意聯絡，在不詳地點，由甲○○提供本人照片一張予該
    成年人，再由該成年人以不詳方法偽造其上蓋有「內政部印
    」公印文一枚，並貼有其所交付前開照片之「甲○○」國民
    身分證一張，完成後，即交由甲○○收受，足以生損害於戶
    政機關對國民身分證核發管理的正確性。嗣甲○○另於九十
    五年十一月十日上午十時十四分至上開戶政事務所，向該事
    務所承辦人員出示上開偽造之國民身分證持以行使，用以領
    換新版之國民身分證，足以生損害於戶政機關對國民身分證
    核發管理的正確性，惟旋遭上開戶政事務所股長石坤馳發覺
    有異後報警處理而查獲上情，並扣得上開偽造之「甲○○」
    國民身分證一張。
二、案經臺中市警察局第五分局報告臺灣臺中地方法院檢察署檢
    察官偵查起訴。
    理    由
一、訊據被告甲○○固對其於九十一年八月十五日至臺中市北屯
    區戶政事務所，以其國民身分證已於同年八月五日在臺中縣
    太平市遺失為由，申請補領國民身分證，並於同年八月十九
    日上午九時許，領得其本人真正之國民身分證一張，嗣於九
    十五年十一月十日上午十時十四分至上開戶政事務所，申請
    辦理領換新版國民身分證之事實，坦白承認，惟矢口否認有
    何偽造公印文、國民身分證之犯行及行使偽造國民身分證之
    犯意，辯稱：前開扣案之國民身分證係其於九十一年間自上
    開戶政事務所申請補發所取得，補發身分證後，就一直放在
    家中抽屜，沒有借給他人或再遺失過，不知為何是偽造的云
    云。經查：(一)前開被告向上開戶政事務所承辦人員出示憑以
    領換新版國民身分證之扣案「甲○○」國民身分證一張，單
    以肉眼辨識，即有紙張線條粗細、國旗上方與邊線間距較窄
    、內政部印位置較低並缺少Ｏ八之戶所編號等處與真正之國
    民身分證明顯不同等情，已據證人石坤馳於警詢時證述在卷
    ，且經送請內政部警政署刑事警察局以特徵比對及儀器放大
    檢視之方法加以鑑定結果，認該「甲○○」國民身分證上未
    發現浮水印，且底紋圖案及印刷字跡均與樣張不相符，判係
    為偽造，有該局九十五年十二月二十五日刑鑑字第Ｚ000
    000000號鑑定書一份附卷可按，並有該偽造之國民身
    分證一張扣案可稽。(二)扣案「甲○○」國民身分證一張既係
    偽造者，衡情絕無可能出於上開戶政事務所承辦人員之交付
    ，而該偽造之國民身分證上之照片係被告本人照片，且被告
    本人之照片從未交付他人乙節，亦經被告於本院審理時供承
    在卷，按個人辦理各項證件必備之照片，乃屬個人較為私密
    之物，未經本人同意，甚難取得，而照片又非客觀上具有經
    濟價值之財物，難以引起貪圖財物之人單純竊取照片，足見
    扣案偽造國民身分證上之被告本人照片，若非被告自行提供
    ，勢必無法完成該偽造國民身分證之行為，參以扣案之偽造
    身分證，相關的文字、數字均出於印刷字體，在黏貼照片外
    ，尚有塑膠套膜及梅花鋼印，精心偽造之程度，客觀上顯非
    被告一人得以獨立完成，益徵被告確有提供本人照片交付真
    實姓名、年籍不詳之成年人，用以共同偽造扣案國民身分證
    一張，且被告亦明知扣案國民身分證係偽造仍持以換領新版
    之國民身分證，彰彰甚明，被告上開所辯，顯然悖於常理，
    係屬卸責之詞，不足採信。(三)又被告自警詢、偵查中及本院
    訊問、審理時均矢口否認有前開犯行，則其共同為前開偽造
    公印文、國民身分證犯行之確切行為時已無從究明，公訴人
    雖認該偽造行為係於九十一年八月十五日起至九十五年十一
    月十日止期間內之某日，惟此期間適逢刑法及刑法施行法部
    分條文修正公布，並均於九十五年七月一日施行，基於「罪
    疑唯有利於被告」原則，且經比較與本案相關之新舊法後，
    應以舊法對被告有利（詳如後述），本院乃認被告共同為前
    開偽造國民身分證犯行之行為時係於九十一年八月十九日至
    九十五年六月三十日前之某時。(四)本件事證明確，被告上開
    犯行，均堪以認定，應予依法論科。
二、查被告偽造公印文及國民身分證行為後，刑法業於九十四年
    二月二日修正公布，九十五年七月一日起施行。(一)依修正後
    刑法第二條第一項規定，行為後法律有變更者，適用行為時
    之法律，但行為後之法律有利於行為人者，適用最有利於行
    為人之法律。此條規定乃與刑法第一條罪刑法定主義契合，
    而貫徹法律禁止溯及既往原則，係規範行為後法律變更所生
    新舊法律比較適用之準據法，是刑法第二條本身雖經修正，
    但刑法第二條既屬適用法律之準據法，本身尚無比較新舊法
    之問題，應一律適用裁判時之現行刑法第二條規定以決定適
    用之刑罰法律。(二)刑法第二百十二條偽造特種文書罪，法定
    刑得處銀元三百元以下罰金，依修正後刑法施行法增訂第一
    條之一及修正後刑法第三十三條第五款等規定，該罪所得科
    處之罰金刑最高為新臺幣九千元、最低為新臺幣一千元；然
    依被告行為時之刑罰法律，即罰金罰鍰提高標準條例第一條
    前段及修正前刑法第三十三條第五款規定，該罪之罰金刑最
    高為銀元三千元，最低額為銀元一元，若依現行法規所定貨
    幣單位折算新臺幣條例第二條換算為新臺幣，最高額雖與新
    法同為新臺幣九千元，然最低額僅為新臺幣三元，此部分自
    以行為時法較有利於被告。(三)刑法第二十八條共同正犯規定
    ，修正前之規定為「二人以上共同實施犯罪之行為者，皆為
    正犯」，修正施行後之規定則為「二人以上共同實行犯罪之
    行為者，皆為正犯」，揆諸本條之修正理由係為釐清陰謀共
    同正犯、預備共同正犯、共謀共同正犯是否合乎本條規定之
    正犯要件。而本案被告與不詳姓名、年籍之成年人共同偽造
    公印文、特種文書等犯行，不論依修正前或修正後刑法第二
    十八條規定，被告均屬共同實行犯罪行為之正犯，自不生新
    舊法比較問題，應適用裁判時法。(四)刑法第五十五條後段牽
    連犯之規定亦經刪除，並於九十五年七月一日施行。是於新
    法修正施行後，改採一罪一罰之原則，被告所為上開偽造公
    印文、行使偽造特種文書之犯行，依新法須分論併罰。(五)依
    修正前刑法四十一條第一項前段及罰金罰鍰提高標準條例第
    二條前段規定（現已刪除），被告行為時之易科罰金折算標
    準，以銀元三百元即新臺幣九百元折算一日，然修正後之刑
    法第四十一條第一項前段則規定「犯最重本刑為五年以下有
    期徒刑以下之刑之罪，而受六個月以下有期徒刑或拘役之宣
    告者，得以新臺幣一千元、二千元或三千元折算一日，易科
    罰金」，比較修正前後易科罰金之折算標準，以修正前規定
    ，較有利於被告，是本件應適用修正前刑法第四十一條第一
    項、修正前罰金罰鍰提高標準條例第二條規定，諭知易科罰
    金之折算標準。(六)又本案關於偽造公印文之犯罪係在新法施
    行前，於新法施行後，關於緩刑之宣告自應適用新法第七十
　　四條之規定。(七)刑法第三十八條有關沒收之規定亦經修正，
　  惟沒收為從刑，從刑附屬於主刑，除法律有特別規定者外，
    依主刑所適用之法律。(八)至被告所犯上開行使特種文書罪部
    分係於刑法修正後所為，應適用新法一罪一罰，不生新舊法
　　比較問題。
三、按國民身分證係由主管機關核發作為個人身分之證明，屬於
    品行能力相類證書之一種。又國民身分證上之「內政部印」
    則為表示內政部公署之公印文。且偽造公印及公印文，刑法
    第二百十八條既有獨立處罰之規定，較刑法第二百十二條之
    處罰為重，則偽造刑法第二百十二條規定之特種文書同時偽
    造公印文者，即難僅論以該條之罪而置刑法第二百十八條處
    刑較重之罪於不問。核被告所為，係犯刑法第二百十八條第
    一項之偽造公印文罪、同法第二百十六條、第二百十二條之
    行使偽造特種文書罪。其偽造國民身分證之低度行為，為其
    行使之高度行為所吸收，不另論罪。被告與上開真實姓名、
    年籍不詳成年人間，就上開偽造公印文、偽造特種文書犯行
    ，互有犯意聯絡及行為分擔，為共同正犯。公訴意旨雖認上
    開真實姓名、年籍不詳成年人與被告就上開行使偽造特種文
    書犯行部分亦論以共同正犯，然遍查全卷就此部分尚乏積極
    證據可佐，公訴意旨容有誤會。被告所犯偽造公印文、行使
    偽造特種文書二罪，應予分論併罰。爰審酌被告有聾啞之身
    心障礙，其智識程度、犯罪之動機、目的、手段、犯罪所生
    損害非鉅，及被告犯後猶飾詞卸責之態度，各量處如主文所
    示之刑。又被告行為後，中華民國九十六年罪犯減刑條例業
    於九十六年七月十六日施行，查被告本案犯罪時間，均在九
    十六年四月二十四日以前，且其所犯各罪，復均合於減刑條
    件，均應依同條例第二條第一項第三款規定各減刑如主文，
    並分別依修正前刑法第四十一條第一項前段、修正前罰金罰
    鍰提高標準條例第二條規定及修正後刑法第四十一條第一項
    前段規定，並均諭知易科罰金之折算標準。復查被告前雖曾
    於八十一年間因犯竊盜罪，經本院判處有期徒刑五月確定，
    於八十一年十月八日執行完畢，然其於上開徒刑執行完畢後
    ，五年以內未曾因故意犯罪而受有期徒刑以上刑之宣告，有
    臺灣高等法院被告前案紀錄表一份在卷可按，諒其經此次懲
    處後當知警惕，應無再犯之虞，本院認其所受宣告之刑，均
    以暫不執行為適當，依刑法第七十四條第一項第二款規定，
    各併予宣告緩刑二年，以勵自新。又扣案偽造「甲○○」國
    民身分證上之偽造之「內政部印」公印文一枚，應依刑法第
    二百十九條規定，併於其所犯偽造公印文罪項下宣告沒收；
    扣案偽造之「甲○○」國民身分證一張，係屬被告所有供行
    使偽造特種文書犯罪所用之物，應依刑法第三十八條第一項
    第三款規定併於該罪項下宣告沒收。至本案僅能證明上開「
    內政部印」公印文係共犯即真實姓名、年籍不詳之成年人以
    不詳方式所偽造，該印文無法證明確係以偽造之「內政部印
    」印章所製作者，自不生併予宣告沒收偽造印章之問題，附
    此敘明。
據上論斷，應依刑事訴訟法第二百九十九條第一項前段，刑法第
二條第一項前段、第二十八條、第二百十六條、第二百十二條、
第二百十八條第一項、第二百十九條、（修正前、修正後）第四
十一條第一項前段、第七十四條第一項第二款、第三十八條第一
項第二款，罰金罰鍰提高標準條例第一條前段，修正前罰金罰鍰
提高標準條例第二條，現行法規所定貨幣單位折算新臺幣條例第
二條，修正後刑法施行法第一條之一第一項、第二項前段，中華
民國九十六年罪犯減刑條例第二條第一項第三款、第七條、第九
條，判決如主文。
本案經檢察官乙○○到庭執行職務。
中　　華　　民　　國　　96　　年　　8　　月　　15 　　日
                        臺灣臺中地方法院刑事第11庭
                            審判長法  官  王世華
                                  法  官  莊嘉蕙
                                  法  官  丁智慧
上正本證明與原本無異。
如不服本判決，應於判決送達後10日內向本院提出上訴狀 (應附
繕本)， 上訴於臺灣高等法院臺中分院。
                                  書記官  陳淑華
中　　華　　民　　國　　96　　年　　8　　月　　15 　　日
附錄本案論罪科刑法條全文：
刑法第212條
偽造、變造護照、旅券、免許證、特許證及關於品行、能力服務
或其他相類之證書、介紹書，足以生損害於公眾或他人者，處1
年以下有期徒刑、拘役或300元以下罰金。
刑法第216條
行使第210條至第215條之文書者，依偽造、變造文書或登載不實
事項或使登載不實事項之規定處斷。
刑法第218條第1項
偽造公印或公印文者，處五年以下有期徒刑。
